---
title: "Accessing the Raça/Cor Variable in DATASUS"
author: "Gepoliano Chaves"
date: "June 5th, 2024"
output:
  html_document:
    df_print: paged
    toc: true
bibliography: references.bib
---

\

Para verificação da variável raça/cor foi utilizado o vídeo do Fábio @Rocha2023 como referência.

\

## Load libraries

\


```{r load libraries, message=F, warning=F}
library(microdatasus)
library(dplyr)
library(tidyverse)
library(maditr)
```

\

## Coleta e Processamento de dados

\

SIM-DO é o sistema de informação de mortalidade.

```{r fetch datasus, eval=F}
dados = fetch_datasus(year_start = 2015,
                      year_end = 2024,
                      uf = "MG",
                      information_system = "SIM-DO")
```

\

Neste caso agora, para o ano de 2014, todos os estados são considerados. O algoritmo baixa informação estado por estado.

```{r fetch datasus BR, eval=F}
dados_estd = fetch_datasus(year_start = 2014,
                           year_end = 2014,
                           uf = "AL",
                           information_system = "SIM-DO",
                           vars = c("CONTADOR", "RACACOR", "DTOBITO","CAUSABAS", "DTNASC", "IDADE"))
```
\

O laço *for* é usado para acessar a informação dos estados e dos anos, de acordo com o script de @Foscarini2024.

```{r, eval=F}

start_time <- Sys.time()

# Começa com dataframe dos estados vazia.
data_estados <- c()

# Define the list of states and years to be downloaded
states <- c("AC", "AL", "AM", "AP", "BA", "CE", "DF", "ES", "GO",
            "MA", "MG", "MS", "MT", "PA", "PB", "PE", "PI", "PR",
            "RJ", "RN", "RO", "RR", "RS", "SC", "SE", "SP", "TO")

years <- 2013

# Getting mortality data from SIM (Mortality Information System)
# for each state and year
for (state in states) {
  print(state)
  for (year in years) {
    # Fetch data from DATASUS
    data <- fetch_datasus(year_start = year, year_end = year,
                          uf = state, information_system = "SIM-DO",
                           vars = c("CONTADOR", "RACACOR", "DTOBITO","CAUSABAS", "DTNASC", "IDADE"))
    
    # Add the UF column
    data_mutado <- dplyr::mutate(data, UF = state)
    
    # Bind Rows
    data_estados <- rbind(data_mutado, data_estados)
    
    # Save file with state data
    saveRDS(data_estados, file = "data/data_estados.rds")

 }
}

end_time <- Sys.time()
end_time - start_time

## Time difference of 5.636229 mins
```

\

Salvando dados. Sempre salvar dados baixados de fonte externa como .rds, pois salvará tempo.

```{r save data estd, eval=F}
saveRDS(dados_estd, file = "data/dados_estd.rds")
```

\

Salvar dados Brasil.

```{r save data mg year interval, eval=F}
saveRDS(dados, file = "data/dados_2000_2015.rds")
```

```{r save data, eval=F}
saveRDS(dados_br, file = "data/dados_br.rds")
```

#### Carregando dados processados e calculando tempo para carregar

\

```{r}
start_time <- Sys.time()
dados <- readRDS("data/dados_2000_2015.rds")
end_time <- Sys.time()
end_time - start_time
```

\

Recuperando dados todo o Brasil

```{r}
start_time <- Sys.time()
data_estados <- readRDS("data/data_estados.rds")
end_time <- Sys.time()
end_time - start_time
```

\

#### Contagem de indivíduos por categoria da Variável Raça/Cor

\

```{r check dataframe, message=F, warning=F}
library(expss)
cross_cases(dados, RACACOR)
```

\

#### Constrir DF com identificação racial

numero total de brancos, pardos, pretos, amarelos, indígenas

```{r sort dataframe}
racacor_df <- dados %>% count(RACACOR, sort = TRUE)
```

#### Transformar variável Raça/Cor

Transforma coluna com caracteres em nomes de raça/cor

```{r ifelse raca cor}
racacor_df <- racacor_df %>%
  dplyr::mutate(raca_cor_factor = ifelse(racacor_df$RACACOR == "1", "branca", 
                                         ifelse(racacor_df$RACACOR == "2", "preta",
                                                ifelse(racacor_df$RACACOR == "3", "amarela",
                                                       ifelse(racacor_df$RACACOR == "4", "parda", 
                                                              ifelse(racacor_df$RACACOR == "5", "indígena",
                                                                     ifelse(racacor_df$RACACOR == "9", "ignorado","0")))))))
```

\

#### Gráfico de barras por categoria da Variável Raça/Cor

\

Nesta parte, poderemos estimar o número de indivíduos sob risco, considerando as categorias raciais brasileiras.

```{r barplot}
library(ggplot2)
# Basic barplot
ggplot(data=racacor_df, aes(x=raca_cor_factor, y=n)) +
  geom_bar(stat="identity")
```

\

## Gráficos de Mortalidade Anual

\

#### Selecionar variáveis e processá-las para obter ano de óbito do paciente

\

Transforma variável DTOBITO usando função dmy criando variável (coluna) YMD em yyyy-mm-dd. Referência: https://rstudio.github.io/cheatsheets/html/lubridate.html

```{r}
library(lubridate)
dados_selected <- dados %>%
  select(contador, RACACOR, DTOBITO, CAUSABAS, DTNASC, IDADE) %>%
  mutate(YMD = dmy(dados$DTOBITO))

library(stringr)
# Split Each Sample
dados_year <- str_split_fixed(dados_selected$YMD, "-", 3)
# Construct Vector Maintaining parts of interest
split_vector_year <- paste0(dados_year[,1])
# Add vector to DF, after column of interest
dados_appended <- add_column(dados_selected, year = split_vector_year, .after = "YMD")
```

\

Processar a variável year em dados_br

```{r, eval=F}
dados_br_selected <- dados_br %>%
  select(CONTADOR, RACACOR, DTOBITO, CAUSABAS, DTNASC, IDADE) %>%
  mutate(YMD = dmy(dados_br$DTOBITO))

# Split Each Sample
dados_year_br <- str_split_fixed(dados_br_selected$YMD, "-", 3)
# Construct Vector Maintaining parts of interest
split_vector_year_br <- paste0(dados_year_br[,1])
# Add vector to DF, after column of interest
dados_appended_br <- add_column(dados_br_selected, year = split_vector_year_br, .after = "YMD")
```

\

#### Agrupar dados pela variável *years* a fim de contar o número anual de indivíduos 

\

Referência: https://dplyr.tidyverse.org/reference/group_by.html

Cálculos com valores anuais totais:

```{r}
dados_agregados_year <- dados_appended %>%
  group_by(year) %>%
  summarise(n = n())
```

```{r, eval=F}
dados_agrupados_racaCor <- dados_appended %>%
  group_by(RACACOR) %>%
  summarise(n = n())

dados_agregados_racaCor <- dados_appended %>%
  group_by(year) %>%
  group_by(RACACOR) %>%
  summarise(n = n())


dados_agregados_racaCor <- dados_appended %>%
  group_by(chr) %>%
  summarise(avg = mean(x)) %>%
  arrange(chr, .locale = "en")
```

Remover NAs dos dados agregados por ano

```{r}
dados_agregados_year <- dados_agregados_year[ which(
  dados_agregados_year$year != "NA"), ]
```

\

#### Agrupar por raça/cor para calcular percentagem de brancos auto-declarados

use cast() to convert data frame from long to wide format

```{r}
wide_data_estados <- dcast(data_estados, UF ~ RACACOR)
```

\

Renomenando colunas

```{r Renomenando colunas}
names(wide_data_estados)[3] ="branca"
names(wide_data_estados)[4] ="preta"
names(wide_data_estados)[5] ="amarela"
names(wide_data_estados)[6] ="parda"
names(wide_data_estados)[7] ="indigena"
```

\

Construindo variável com total de indivíduos mortos

```{r variável com total de indivíduos mortos}
data_estados_brancos <- wide_data_estados %>%
  mutate(sum = rowSums(across(c("NA", "branca", "preta", "amarela", "parda", "indigena"))))
```

\

Percentual de brancos por estado

```{r Percentual de brancos por estado}
data_estados_brancos_perct <- data_estados_brancos %>%
  mutate(brancos = branca/sum)
```

\

Exportando data_estados_brancos_perct para plotagem no GeoBR

```{r, eval=F}
saveRDS(data_estados_brancos_perct, file = "data/data_estados_brancos_perct.rds")
```


\

Melt the data frame

```{r, eval=F}
data_estados_melted <- melt(wide_data_estados, id.vars = "UF")
```


\

### Mortalidade Anual Total

\

```{r}
library(ggplot2)
# Basic line plot with points
ggplot(data=dados_agregados_year, aes(x=year, y=n, group=1)) +
  geom_line()+
  geom_point()
```

\

### Mortalidade Anual Total Usando Variável Raça/Cor

\

Mortalidade anual total (figura acima) e mortalidade anual usando a variável Raça/Cor (figura abaixo) foram feitas usando @STHTDA202408 como referência.

```{r}
dados_race_year_selcd <- dados_appended %>%
  select(RACACOR, year)

dados_agrupados_racaCor <- dados_race_year_selcd %>%
  group_by(RACACOR) %>%
  summarise(n = n())
```


```{r}
library(reshape2)

#use cast() to convert data frame from long to wide format
wide_dados_appended <- dcast(dados_race_year_selcd, year ~ RACACOR)
# wide_dados_appended <- dcast(dados_race_year_selcd, RACACOR ~ year)

# Melt the data frame
dados_appended_melted <- melt(wide_dados_appended, id.vars = "year")
```

\

Obter variável raça/cor como palavras descritivas ao invés de números.

```{r ifelse raca cor para visualização 1, eval=T}
dados_appended_melted <- dados_appended_melted %>%
  dplyr::mutate(raca_cor_factor = ifelse(dados_appended_melted$variable == "1", "branca", 
                                         ifelse(dados_appended_melted$variable == "2", "preta",
                                                ifelse(dados_appended_melted$variable == "3", "amarela",
                                                       ifelse(dados_appended_melted$variable == "4", "parda", 
                                                              ifelse(dados_appended_melted$variable == "5", "indígena",
                                                                     ifelse(dados_appended_melted$variable == "9", "ignorado","0")))))))
```

\

Remove NA in year

```{r}
dados_appended_melted <- dados_appended_melted[ which(
  dados_appended_melted$year != "NA"), ]
```

Remove 0 in raça/cor

```{r}
dados_appended_melted <- dados_appended_melted[ which(
  dados_appended_melted$raca_cor_factor != "0"), ]
```


Visualizar plot

```{r}
ggplot(dados_appended_melted, aes(x=year, y=value, group=raca_cor_factor)) +
  geom_line(aes(linetype=raca_cor_factor))+
  geom_point()

# wait to change the variable names:

# names(dados_appended_melted)[names(dados_appended_melted) == 'variable'] <- 'RACACOR'
# names(dados_appended_melted)[names(dados_appended_melted) == 'value'] <- 'n'
```

\

### Mortalidade Anual Total por Neuroblastoma

\

```{r}
dados_nb <- dados_appended[ which(
  dados_appended$CAUSABAS == "C749"), ]

dados_agregados_nb_year <- dados_nb %>%
  group_by(year) %>%
  summarise(n = n())

ggplot(data=dados_agregados_nb_year, aes(x=year, y=n, group=1)) +
  geom_line()+
  geom_point()
```


```{r}
dados_nb_race_year_selcd <- dados_nb %>%
  select(RACACOR, year)
```

\

use cast() to convert data frame from long to wide format

```{r}
library(reshape2)
wide_dados_nb_appended <- dcast(dados_nb_race_year_selcd, year ~ RACACOR)
```

\

Melt the data frame

\

```{r}
dados_nb_appended_melted <- melt(wide_dados_nb_appended, id.vars = "year")
```

Obter variável raça/cor como palavras descritivas ao invés de números.

```{r ifelse raca cor para visualização 2, eval=T}
dados_nb_appended_melted <- dados_nb_appended_melted %>%
  dplyr::mutate(raca_cor_factor = ifelse(dados_nb_appended_melted$variable == "1", "branca", 
                                         ifelse(dados_nb_appended_melted$variable == "2", "preta",
                                                ifelse(dados_nb_appended_melted$variable == "3", "amarela",
                                                       ifelse(dados_nb_appended_melted$variable == "4", "parda", 
                                                              ifelse(dados_nb_appended_melted$variable == "5", "indígena",
                                                                     ifelse(dados_nb_appended_melted$variable == "9", "ignorado","0")))))))
```

\

Remove NA in year

```{r}
dados_nb_appended_melted <- dados_nb_appended_melted[ which(
  dados_nb_appended_melted$year != "NA"), ]
```

\

Remove 0 in raça/cor

```{r}
dados_nb_appended_melted <- dados_nb_appended_melted[ which(
  dados_nb_appended_melted$raca_cor_factor != "0"), ]
```

\

Visualizar plot

```{r}
ggplot(dados_nb_appended_melted, aes(x=year, y=value, group=raca_cor_factor, color=raca_cor_factor)) +
  geom_line(aes(linetype=raca_cor_factor))+
  geom_point()
```

\

Stacked Graph

```{r}
ggplot(dados_nb_appended_melted, aes(fill=raca_cor_factor, y=value, x=year)) + 
    geom_bar(position="stack", stat="identity")
```

\

Stacked + Graph

```{r}
ggplot(dados_nb_appended_melted, aes(fill=raca_cor_factor, y=value, x=year)) + 
    geom_bar(position="fill", stat="identity")
```

\

## References

<div id="refs"></div>


