---
title: "Accessing the Raça/Cor Variable in DATASUS"
author: "Gepoliano Chaves"
date: "May 28th, 2026"
output:
  html_document:
    df_print: paged
    toc: true
bibliography: references.bib
---

## Load libraries

\


```{r load libraries, message=F, warning=F}
library(microdatasus)
library(dplyr)
library(tidyverse)
library(maditr)
library(kableExtra)
```

## Coleta e Processamento de dados

\

SIM-DO é o sistema de informação de mortalidade.

```{r fetch datasus, eval=F}
dados_centro_oeste = fetch_datasus(year_start = 2015,
                      year_end = 2024,
                      uf = c("MT", "MS", "GO", "DF"),
                      information_system = "SIM-DO")
```

\

Save dados_centro_oeste only a single time

```{r, eval=F}
saveRDS(dados_centro_oeste, "./data/dados_centro_oeste.rds")
```

\

Load dados_centro_oeste

```{r}
dados_centro_oeste <- readRDS("./data/dados_centro_oeste.rds")
```
\

#### Contagem de indivíduos por categoria da Variável Raça/Cor

\

```{r check dataframe, message=F, warning=F}
library(expss)
cross_cases(dados_centro_oeste, RACACOR)
```

\

#### Constrir DF com identificação racial

numero total de brancos, pardos, pretos, amarelos, indígenas

```{r sort dataframe}
racacor_df <- dados_centro_oeste %>% count(RACACOR, sort = TRUE)
```

#### Transformar variável Raça/Cor

Transforma coluna com caracteres em nomes de raça/cor

```{r ifelse raca cor}
racacor_df <- racacor_df %>%
  dplyr::mutate(raca_cor_factor = ifelse(racacor_df$RACACOR == "1", "branca", 
                                         ifelse(racacor_df$RACACOR == "2", "preta",
                                                ifelse(racacor_df$RACACOR == "3", "amarela",
                                                       ifelse(racacor_df$RACACOR == "4", "parda", 
                                                              ifelse(racacor_df$RACACOR == "5", "indígena",
                                                                     ifelse(racacor_df$RACACOR == "9", "ignorado","0")))))))
```

\

#### Gráfico de barras por categoria da Variável Raça/Cor

\

Nesta parte, poderemos estimar o número de indivíduos sob risco, considerando as categorias raciais brasileiras.

```{r barplot}
library(ggplot2)
# Basic barplot
ggplot(data=racacor_df, aes(x=raca_cor_factor, y=n)) +
  geom_bar(stat="identity")
```

\

## Gráficos de Mortalidade Anual

\

#### Selecionar variáveis e processá-las para obter ano de óbito do paciente

\

Transforma variável DTOBITO usando função dmy criando variável (coluna) YMD em yyyy-mm-dd. Referência: https://rstudio.github.io/cheatsheets/html/lubridate.html

```{r}
library(lubridate)
dados_selected <- dados_centro_oeste %>%
  select(CONTADOR, RACACOR, DTOBITO, CAUSABAS, DTNASC, IDADE) %>%
  mutate(YMD = dmy(dados_centro_oeste$DTOBITO))

library(stringr)
# Split Each Sample
dados_year <- str_split_fixed(dados_selected$YMD, "-", 3)
# Construct Vector Maintaining parts of interest
split_vector_year <- paste0(dados_year[,1])
# Add vector to DF, after column of interest
dados_appended <- add_column(dados_selected, year = split_vector_year, .after = "YMD")
```

\

\

#### Agrupar dados pela variável *years* a fim de contar o número anual de indivíduos 

\

Referência: https://dplyr.tidyverse.org/reference/group_by.html

Cálculos com valores anuais totais:

```{r}
dados_agregados_year <- dados_appended %>%
  group_by(year) %>%
  summarise(n = n())
```

```{r, eval=F}
dados_agrupados_racaCor <- dados_appended %>%
  group_by(RACACOR) %>%
  summarise(n = n())

dados_agregados_racaCor <- dados_appended %>%
  group_by(year) %>%
  group_by(RACACOR) %>%
  summarise(n = n())


# dados_agregados_racaCor <- dados_appended %>%
#   group_by(chr) %>%
#   summarise(avg = mean(x)) %>%
#   arrange(chr, .locale = "en")
```


Remover NAs dos dados agregados por ano

```{r}
dados_agregados_year <- dados_agregados_year[ which(
  dados_agregados_year$year != "NA"), ]
```

\

### Mortalidade Anual Total

\

```{r}
library(ggplot2)
# Basic line plot with points
ggplot(data=dados_agregados_year, aes(x=year, y=n, group=1)) +
  geom_line()+
  geom_point()
```


### Mortalidade Anual Total Usando Variável Raça/Cor

\

Mortalidade anual total (figura acima) e mortalidade anual usando a variável Raça/Cor (figura abaixo) foram feitas usando @STHTDA202408 como referência.

```{r}
dados_race_year_selcd <- dados_appended %>%
  select(RACACOR, year)

dados_agrupados_racaCor <- dados_race_year_selcd %>%
  group_by(RACACOR) %>%
  summarise(n = n())
```

\

```{r}
library(reshape2)

#use cast() to convert data frame from long to wide format
wide_dados_appended <- dcast(dados_race_year_selcd, year ~ RACACOR)
# wide_dados_appended <- dcast(dados_race_year_selcd, RACACOR ~ year)

# Melt the data frame
dados_appended_melted <- melt(wide_dados_appended, id.vars = "year")
```

\

Obter variável raça/cor como palavras descritivas ao invés de números.

```{r ifelse raca cor para visualização 1, eval=T}
dados_appended_melted <- dados_appended_melted %>%
  dplyr::mutate(raca_cor_factor = ifelse(dados_appended_melted$variable == "1", "branca", 
                                         ifelse(dados_appended_melted$variable == "2", "preta",
                                                ifelse(dados_appended_melted$variable == "3", "amarela",
                                                       ifelse(dados_appended_melted$variable == "4", "parda", 
                                                              ifelse(dados_appended_melted$variable == "5", "indígena",
                                                                     ifelse(dados_appended_melted$variable == "9", "ignorado","0")))))))
```

\

Remove NA in year

```{r}
dados_appended_melted <- dados_appended_melted[ which(
  dados_appended_melted$year != "NA"), ]
```


Remove 0 in raça/cor

```{r}
dados_appended_melted <- dados_appended_melted[ which(
  dados_appended_melted$raca_cor_factor != "0"), ]
```

Visualizar plot

```{r}
ggplot(dados_appended_melted, aes(x=year, y=value, group=raca_cor_factor)) +
  geom_line(aes(linetype=raca_cor_factor))+
  geom_point()

# wait to change the variable names:

# names(dados_appended_melted)[names(dados_appended_melted) == 'variable'] <- 'RACACOR'
# names(dados_appended_melted)[names(dados_appended_melted) == 'value'] <- 'n'
```

\


### Mortalidade Anual Total por Neuroblastoma

\

```{r}
dados_nb <- dados_appended[ which(
  dados_appended$CAUSABAS == "C749"), ]
dim(dados_nb)

# dados_estados_nb_2013 <- data_estados[ which(
#   data_estados$CAUSABAS == "C749"), ]
# dim(dados_estados_nb_2013)

dados_agregados_nb_year <- dados_nb %>%
  group_by(year) %>%
  summarise(n = n())

ggplot(data=dados_agregados_nb_year, aes(x=year, y=n, group=1)) +
  geom_line()+
  geom_point()
```

```{r}
kable(dados_nb, caption="dados_nb") %>%
  kable_styling("striped", full_width = F, font_size = 12) %>%
  scroll_box(width = "100%", height = "600px")
dim(dados_nb)
```

```{r}
dados_nb_race_year_selcd <- dados_nb %>%
  select(RACACOR, year)

# dados_nb_race_2013_selcd <- dados_estados_nb_2013 %>%
#   select(RACACOR, CAUSABAS)
```

\

use cast() to convert data frame from long to wide format

```{r}
library(reshape2)
wide_dados_nb_appended <- dcast(dados_nb_race_year_selcd, year ~ RACACOR)
```

\

Melt the data frame

\

```{r}
dados_nb_appended_melted <- melt(wide_dados_nb_appended, id.vars = "year")
```

Obter variável raça/cor como palavras descritivas ao invés de números.

```{r ifelse raca cor para visualização 2, eval=T}
dados_nb_appended_melted <- dados_nb_appended_melted %>%
  dplyr::mutate(raca_cor_factor = ifelse(dados_nb_appended_melted$variable == "1", "branca", 
                                         ifelse(dados_nb_appended_melted$variable == "2", "preta",
                                                ifelse(dados_nb_appended_melted$variable == "3", "amarela",
                                                       ifelse(dados_nb_appended_melted$variable == "4", "parda", 
                                                              ifelse(dados_nb_appended_melted$variable == "5", "indígena",
                                                                     ifelse(dados_nb_appended_melted$variable == "9", "ignorado","0")))))))
```

\

Remove NA in year

```{r}
dados_nb_appended_melted <- dados_nb_appended_melted[ which(
  dados_nb_appended_melted$year != "NA"), ]
```

\

Remove 0 in raça/cor

```{r}
dados_nb_appended_melted <- dados_nb_appended_melted[ which(
  dados_nb_appended_melted$raca_cor_factor != "0"), ]
```

\

Visualizar plot

```{r}
ggplot(dados_nb_appended_melted, aes(x=year, y=value, group=raca_cor_factor, color=raca_cor_factor)) +
  geom_line(aes(linetype=raca_cor_factor))+
  geom_point()
```

\

Stacked Graph

```{r}
ggplot(dados_nb_appended_melted, aes(fill=raca_cor_factor, y=value, x=year)) + 
    geom_bar(position="stack", stat="identity")
```

\

Stacked + Graph

```{r}
ggplot(dados_nb_appended_melted, aes(fill=raca_cor_factor, y=value, x=year)) + 
    geom_bar(position="fill", stat="identity")
```