---
title: "Accessing the Raça/Cor Variable in DATASUS"
author: "Gepoliano Chaves"
date: "October 25th, 2024"
output:
  html_document:
    df_print: paged
    toc: true
bibliography: references.bib
---

\

Para verificação da variável raça/cor foi utilizado o vídeo do Fábio @Rocha2023 como referência.

\

## Load libraries

\


```{r load libraries, message=F, warning=F}
library(microdatasus)
library(dplyr)
library(tidyverse)
library(maditr)
library(kableExtra)
```

\

## Coleta e Processamento de dados

\


#### Carregando dados processados e calculando tempo para carregar

\

```{r}
start_time <- Sys.time()
dados <- readRDS("data/dados_2000_2015.rds")
end_time <- Sys.time()
end_time - start_time
```

\

Recuperando dados todo o Brasil

```{r}
start_time <- Sys.time()
data_estados <- readRDS("data/data_estados.rds")
end_time <- Sys.time()
end_time - start_time
```


\

## Gráficos de Mortalidade Anual

\

#### Selecionar variáveis e processá-las para obter ano de óbito do paciente

\

Transforma variável DTOBITO usando função dmy criando variável (coluna) YMD em yyyy-mm-dd. Referência: https://rstudio.github.io/cheatsheets/html/lubridate.html

```{r}
library(lubridate)
dados_selected <- dados %>%
  select(contador, RACACOR, DTOBITO, CAUSABAS, DTNASC, IDADE) %>%
  mutate(YMD = dmy(dados$DTOBITO))
```

\

Split Each Sample

```{r}
library(stringr)
dados_year <- str_split_fixed(dados_selected$YMD, "-", 3)
```

\

Construct Vector Maintaining parts of interest

```{r}
split_vector_year <- paste0(dados_year[,1])
```

\

Add vector to DF, after column of interest. dados_appended pode ser usado para isolar a causa básica.

```{r}
dados_appended <- add_column(dados_selected, year = split_vector_year, .after = "YMD")
```

\

#### Agrupar dados pela variável *years* a fim de contar o número anual de indivíduos 

\

Referência: https://dplyr.tidyverse.org/reference/group_by.html

Cálculos com valores anuais totais:

```{r}
dados_agregados_year <- dados_appended %>%
  group_by(year) %>%
  summarise(n = n())
```

Remover NAs dos dados agregados por ano

```{r}
dados_agregados_year <- dados_agregados_year[ which(
  dados_agregados_year$year != "NA"), ]
```

\

#### Agrupar por raça/cor para calcular percentagem de brancos auto-declarados

use cast() to convert data frame from long to wide format

```{r}
wide_data_estados <- dcast(data_estados, UF ~ RACACOR)
```

\

Renomenando colunas

```{r Renomenando colunas}
names(wide_data_estados)[3] ="branca"
names(wide_data_estados)[4] ="preta"
names(wide_data_estados)[5] ="amarela"
names(wide_data_estados)[6] ="parda"
names(wide_data_estados)[7] ="indigena"
```

\

Construindo variável wide_data_estados com total de indivíduos mortos, por todas as causas, em todos os estados:

```{r variável com total de indivíduos mortos, eval=T}
data_estados_brancos <- wide_data_estados %>%
  mutate(sum = rowSums(across(c(#"NA",
                                "branca", "preta", 
                                "amarela", "parda", "indigena"))))
```

\

Calcula percentual de pessoas brancas falecidas por estado

```{r Percentual de brancos por estado, eval=T}
data_estados_brancos_perct <- data_estados_brancos %>%
  mutate(brancos = branca/sum)

data_estados_raca_perct <- data_estados_brancos %>%
  mutate(branca_perc = branca/sum)%>%
  mutate(preta_perc = preta/sum)%>%
  mutate(amarela_perc = amarela/sum)%>%
  mutate(parda_perc = parda/sum)
```

\

### Mortalidade Anual Total

\

```{r}
library(ggplot2)
# Basic line plot with points
ggplot(data=dados_agregados_year, aes(x=year, y=n, group=1)) +
  geom_line()+
  geom_point()
```

\

### Mortalidade Anual Total Usando Variável Raça/Cor

\

Mortalidade anual total (figura acima) e mortalidade anual usando a variável Raça/Cor (figura abaixo) foram feitas usando @STHTDA202408 como referência.

```{r}
dados_race_year_selcd <- dados_appended %>%
  select(RACACOR, year)

dados_agrupados_racaCor <- dados_race_year_selcd %>%
  group_by(RACACOR) %>%
  summarise(n = n())
```


```{r}
library(reshape2)

#use cast() to convert data frame from long to wide format
wide_dados_appended <- dcast(dados_race_year_selcd, year ~ RACACOR)
# wide_dados_appended <- dcast(dados_race_year_selcd, RACACOR ~ year)

# Melt the data frame
dados_appended_melted <- melt(wide_dados_appended, id.vars = "year")
```

\

Obter variável raça/cor como palavras descritivas ao invés de números.

```{r ifelse raca cor para visualização 1, eval=T}
dados_appended_melted <- dados_appended_melted %>%
  dplyr::mutate(raca_cor_factor = ifelse(dados_appended_melted$variable == "1", "branca", 
                                         ifelse(dados_appended_melted$variable == "2", "preta",
                                                ifelse(dados_appended_melted$variable == "3", "amarela",
                                                       ifelse(dados_appended_melted$variable == "4", "parda", 
                                                              ifelse(dados_appended_melted$variable == "5", "indígena",
                                                                     ifelse(dados_appended_melted$variable == "9", "ignorado","0")))))))
```

\

Remove NA in year

```{r}
dados_appended_melted <- dados_appended_melted[ which(
  dados_appended_melted$year != "NA"), ]
```

Remove 0 in raça/cor

```{r}
dados_appended_melted <- dados_appended_melted[ which(
  dados_appended_melted$raca_cor_factor != "0"), ]
```


Visualizar plot

```{r}
ggplot(dados_appended_melted, aes(x=year, y=value, group=raca_cor_factor)) +
  geom_line(aes(linetype=raca_cor_factor))+
  geom_point()

# wait to change the variable names:

# names(dados_appended_melted)[names(dados_appended_melted) == 'variable'] <- 'RACACOR'
# names(dados_appended_melted)[names(dados_appended_melted) == 'value'] <- 'n'
```

\

### Mortalidade Anual Total por Neuroblastoma

\

dados_nb contém o número total de mortes por neuroblastoma ao longo do período 2000-2015:

```{r}
dados_nb <- dados_appended[ which(
  dados_appended$CAUSABAS == "C749"), ]
dim(dados_nb)
```

\

Então, conta-se o número por ano

```{r}
dados_agregados_nb_year <- dados_nb %>%
  group_by(year) %>%
  summarise(n = n())
```

\

Então, usando-se o objeto dados_agregados_nb_year plota-se o número de mortes por neuroblastoma por ano:

```{r}
ggplot(data=dados_agregados_nb_year, aes(x=year, y=n, group=1)) +
  geom_line()+
  geom_point()
```

\

### Mortalidade por Neuroblastoma por estado (2013)

\

dados_estados_nb_2013 contém o número total de mortes por neuroblastoma por estado em 2013:

```{r}
dados_estados_nb_2013 <- data_estados[ which(
  data_estados$CAUSABAS == "C749"), ]
dim(dados_estados_nb_2013)
```

\

Insert Region Label

```{r}
dados_estados_nb_2013$Region=ifelse(dados_estados_nb_2013$UF =="MA"
                                   |dados_estados_nb_2013$UF =="PI"
                                   |dados_estados_nb_2013$UF =="CE"
                                   |dados_estados_nb_2013$UF =="RN"
                                   |dados_estados_nb_2013$UF =="PB"
                                   |dados_estados_nb_2013$UF =="PE"
                                   |dados_estados_nb_2013$UF =="AL"
                                   |dados_estados_nb_2013$UF =="SE"
                                   |dados_estados_nb_2013$UF =="BA",
                                   "Northeast",
                                   ifelse(dados_estados_nb_2013$UF =="RR"
                                   |dados_estados_nb_2013$UF =="AP"
                                   |dados_estados_nb_2013$UF =="PA"
                                   |dados_estados_nb_2013$UF =="AM"
                                   |dados_estados_nb_2013$UF =="AC"
                                   |dados_estados_nb_2013$UF =="RO"
                                   |dados_estados_nb_2013$UF =="TO",
                                   "North",
                                   ifelse(dados_estados_nb_2013$UF =="SP"
                                   |dados_estados_nb_2013$UF =="RJ"
                                   |dados_estados_nb_2013$UF =="ES"
                                   |dados_estados_nb_2013$UF =="MG",
                                   "Southeast",
                                   ifelse(dados_estados_nb_2013$UF =="MT"
                                   |dados_estados_nb_2013$UF =="MS"
                                   |dados_estados_nb_2013$UF =="GO"
                                   |dados_estados_nb_2013$UF =="DF",
                                   "Center-West",
                                   ifelse(dados_estados_nb_2013$UF =="RS"
                                   |dados_estados_nb_2013$UF =="PR"
                                   |dados_estados_nb_2013$UF =="SC",
                                   "South",0)))))

kable(dados_estados_nb_2013, caption="dados_estados_nb_2013") %>%
  kable_styling("striped", full_width = F, font_size = 12) %>%
  scroll_box(width = "100%", height = "600px")
dim(dados_estados_nb_2013)
```

use cast() to convert data frame from long to wide format

```{r}
wide_data_nb_2013 <- dcast(dados_estados_nb_2013, UF ~ RACACOR)
```

\

Renomenando colunas. Interessante notar não parecer haver parda e indígena:

```{r Renomenando colunas em wide_data_nb_2013}
names(wide_data_nb_2013)[3] ="branca"
names(wide_data_nb_2013)[4] ="preta"
names(wide_data_nb_2013)[5] ="amarela"
# names(wide_data_nb_2013)[6] ="parda"
# names(wide_data_nb_2013)[7] ="indigena"
```

\

Construindo variável wide_data_estados com total de indivíduos mortos, por todas as causas, em todos os estados:

```{r variável com total de indivíduos mortos data_nb_2013_estados_brancos, eval=T}
data_nb_2013_estados_brancos <- wide_data_nb_2013 %>%
  mutate(sum = rowSums(across(c(#"NA",
                                "branca", "preta", 
                                "amarela"#, #"parda", 
                                #"indigena"
                                ))))
```

\

Calcula percentual de pessoas brancas falecidas por estado

```{r Percentual de brancos por estado data_nb_2013_estados_brancos_perct, eval=T}
data_nb_2013_estados_perct <- data_nb_2013_estados_brancos %>%
  mutate(branca_perc = branca/sum)%>%
  mutate(preta_perc = preta/sum)%>%
  mutate(amarela_perc = amarela/sum)

# data_estados_brancos_perct <- saveRDS(data_nb_2013_estados_perct,
#                                       file = "../../ReComBio Scientific/geraldo/data/data_nb_2013_estados_perct.rds")
```

\

## Table

\

```{r}
kable(dados_nb, caption="dados_nb") %>%
  kable_styling("striped", full_width = F, font_size = 12) %>%
  scroll_box(width = "100%", height = "600px")
dim(dados_nb)
```

```{r}
dados_nb_race_year_selcd <- dados_nb %>%
  select(RACACOR, year)

dados_nb_race_2013_selcd <- dados_estados_nb_2013 %>%
  select(RACACOR, CAUSABAS)
```

```{r}
kable(dados_nb_race_2013_selcd, caption="dados_nb_race_2013_selcd") %>%
  kable_styling("striped", full_width = F, font_size = 12) %>%
  scroll_box(width = "100%", height = "600px")
dim(dados_nb_race_2013_selcd)
```

\

use cast() to convert data frame from long to wide format

```{r}
library(reshape2)
wide_dados_nb_appended <- dcast(dados_nb_race_year_selcd, year ~ RACACOR)
```

\

Melt the data frame

\

```{r}
dados_nb_appended_melted <- melt(wide_dados_nb_appended, id.vars = "year")
```

Obter variável raça/cor como palavras descritivas ao invés de números.

```{r ifelse raca cor para visualização 2, eval=T}
dados_nb_appended_melted <- dados_nb_appended_melted %>%
  dplyr::mutate(raca_cor_factor = ifelse(dados_nb_appended_melted$variable == "1", "branca", 
                                         ifelse(dados_nb_appended_melted$variable == "2", "preta",
                                                ifelse(dados_nb_appended_melted$variable == "3", "amarela",
                                                       ifelse(dados_nb_appended_melted$variable == "4", "parda", 
                                                              ifelse(dados_nb_appended_melted$variable == "5", "indígena",
                                                                     ifelse(dados_nb_appended_melted$variable == "9", "ignorado","0")))))))
```

\

Remove NA in year

```{r}
dados_nb_appended_melted <- dados_nb_appended_melted[ which(
  dados_nb_appended_melted$year != "NA"), ]
```

\

Remove 0 in raça/cor

```{r}
dados_nb_appended_melted <- dados_nb_appended_melted[ which(
  dados_nb_appended_melted$raca_cor_factor != "0"), ]
```

\

Visualizar plot

```{r}
ggplot(dados_nb_appended_melted, aes(x=year, y=value, group=raca_cor_factor, color=raca_cor_factor)) +
  geom_line(aes(linetype=raca_cor_factor))+
  geom_point()
```

\

Stacked Graph

```{r}
ggplot(dados_nb_appended_melted, aes(fill=raca_cor_factor, y=value, x=year)) + 
    geom_bar(position="stack", stat="identity")
```


\

Stacked + Graph

```{r}
ggplot(dados_nb_appended_melted, aes(fill=raca_cor_factor, y=value, x=year)) + 
    geom_bar(position="fill", stat="identity")
```

\

## References

<div id="refs"></div>


