---
title: "Accessing the Raça/Cor Variable in DATASUS one state per region"
author: "Gepoliano Chaves"
date: "October 7th, 2025"
output:
  html_document:
    df_print: paged
    toc: true
bibliography: references.bib
---

\

## Load libraries

\


```{r load libraries, message=F, warning=F}
library(microdatasus)
library(dplyr)
library(tidyverse)
library(maditr)
library(kableExtra)
```

\
Download the data

```{r, eval=F}
dados_2000_2015_one_State_per_Region = fetch_datasus(year_start = 2000,
                      year_end = 2015,
                      uf = c("MG", "BA", "PA", "RS", "GO"),
                      information_system = "SIM-DO")

#saveRDS(dados_2000_2015_one_State_per_Region, "./data/dados_2000_2015_one_State_per_Region.rds")
```

\

Upload the data

```{r}
start_time <- Sys.time()
dados_2000_2015_one_State_per_Region <- readRDS("./data/dados_2000_2015_one_State_per_Region.rds")
end_time <- Sys.time()
end_time - start_time
```


### Gráficos de Mortalidade Anual

#### Selecionar variáveis e processá-las para obter ano de óbito do paciente

Transforma variável DTOBITO usando função dmy criando variável (coluna) YMD em yyyy-mm-dd. Referência: https://rstudio.github.io/cheatsheets/html/lubridate.html

```{r}
library(lubridate)
dados_selected <- dados_2000_2015_one_State_per_Region %>%
  select(contador, RACACOR, DTOBITO, CAUSABAS, DTNASC, IDADE) %>%
  mutate(YMD = dmy(dados_2000_2015_one_State_per_Region$DTOBITO))
```
\

```{r}
library(stringr)
# Split Each Sample
dados_year <- str_split_fixed(dados_selected$YMD, "-", 3)
# Construct Vector Maintaining parts of interest
split_vector_year <- paste0(dados_year[,1])
# Add vector to DF, after column of interest
dados_appended <- add_column(dados_selected, year = split_vector_year, .after = "YMD")
```

\

### Agrupar dados pela variável years a fim de contar o número anual de indivíduos

```{r}
dados_agregados_year <- dados_appended %>%
  group_by(year) %>%
  summarise(n = n())
```

\

```{r}
dados_agrupados_racaCor <- dados_appended %>%
  group_by(RACACOR) %>%
  summarise(n = n())

dados_agregados_racaCor <- dados_appended %>%
  group_by(year) %>%
  group_by(RACACOR) %>%
  summarise(n = n())


# dados_agregados_racaCor <- dados_appended %>%
#   group_by(chr) %>%
#   summarise(avg = mean(x)) %>%
#   arrange(chr, .locale = "en")
```


#### Remover NAs dos dados agregados por ano

```{r}
dados_agregados_year <- dados_agregados_year[ which(
  dados_agregados_year$year != "NA"), ]
```

\
### Mortalidade Anual Total

```{r}
library(ggplot2)
# Basic line plot with points
ggplot(data=dados_agregados_year, aes(x=year, y=n, group=1)) +
  geom_line()+
  geom_point()
```


\

### Mortalidade Anual Total Usando Variável Raça/Cor

```{r}
dados_race_year_selcd <- dados_appended %>%
  select(RACACOR, year)

dados_agrupados_racaCor <- dados_race_year_selcd %>%
  group_by(RACACOR) %>%
  summarise(n = n())
```

\

```{r}
library(reshape2)

#use cast() to convert data frame from long to wide format
wide_dados_appended <- dcast(dados_race_year_selcd, year ~ RACACOR)

# wide_dados_appended <- dcast(dados_race_year_selcd, RACACOR ~ year)

# Melt the data frame
dados_appended_melted <- melt(wide_dados_appended, id.vars = "year")
```

\
Obter variável raça/cor como palavras descritivas ao invés de números.

```{r}
dados_appended_melted <- dados_appended_melted %>%
  dplyr::mutate(raca_cor_factor = ifelse(dados_appended_melted$variable == "1", "branca", 
                                         ifelse(dados_appended_melted$variable == "2", "preta",
                                                ifelse(dados_appended_melted$variable == "3", "amarela",
                                                       ifelse(dados_appended_melted$variable == "4", "parda", 
                                                              ifelse(dados_appended_melted$variable == "5", "indígena",
                                                                     ifelse(dados_appended_melted$variable == "9", "ignorado","0")))))))
```

\

Remove NA in year

```{r}
dados_appended_melted <- dados_appended_melted[ which(
  dados_appended_melted$year != "NA"), ]
```

\

Remove 0 in raça/cor

```{r}
dados_appended_melted <- dados_appended_melted[ which(
  dados_appended_melted$raca_cor_factor != "0"), ]
```

\

Visualizar plot

```{r}
ggplot(dados_appended_melted, aes(x=year, y=value, group=raca_cor_factor)) +
  geom_line(aes(linetype=raca_cor_factor))+
  geom_point()
```


\

### Mortalidade Anual Total por Neuroblastoma

```{r}
dados_nb <- dados_appended[ which(
  dados_appended$CAUSABAS == "C749"), ]
dim(dados_nb)
```

\

```{r}
dados_agregados_nb_year <- dados_nb %>%
  group_by(year) %>%
  summarise(n = n())

ggplot(data=dados_agregados_nb_year, aes(x=year, y=n, group=1)) +
  geom_line()+
  geom_point()
```
\

\

```{r}
dados_nb_race_year_selcd <- dados_nb %>%
  select(RACACOR, year)

# dados_nb_race_2013_selcd <- dados_estados_nb_2013 %>%
#   select(RACACOR, CAUSABAS)
```

\

use cast() to convert data frame from long to wide format

```{r}
library(reshape2)
wide_dados_nb_appended <- dcast(dados_nb_race_year_selcd, year ~ RACACOR)
```

\

Melt the data frame

```{r}
dados_nb_appended_melted <- melt(wide_dados_nb_appended, id.vars = "year")
```

\


Obter variável raça/cor como palavras descritivas ao invés de números.

```{r}
dados_nb_appended_melted <- dados_nb_appended_melted %>%
  dplyr::mutate(raca_cor_factor = ifelse(dados_nb_appended_melted$variable == "1", "branca", 
                                         ifelse(dados_nb_appended_melted$variable == "2", "preta",
                                                ifelse(dados_nb_appended_melted$variable == "3", "amarela",
                                                       ifelse(dados_nb_appended_melted$variable == "4", "parda", 
                                                              ifelse(dados_nb_appended_melted$variable == "5", "indígena",
                                                                     ifelse(dados_nb_appended_melted$variable == "9", "ignorado","0")))))))
```

\

Remove NA in year

```{r}
dados_nb_appended_melted <- dados_nb_appended_melted[ which(
  dados_nb_appended_melted$year != "NA"), ]
```

\

Remove 0 in raça/cor

```{r}
dados_nb_appended_melted <- dados_nb_appended_melted[ which(
  dados_nb_appended_melted$raca_cor_factor != "0"), ]
```

\

Visualizar plot

```{r}
ggplot(dados_nb_appended_melted, aes(x=year, y=value, group=raca_cor_factor, color=raca_cor_factor)) +
  geom_line(aes(linetype=raca_cor_factor))+
  geom_point()
```

\

Stacked Graph

```{r}
ggplot(dados_nb_appended_melted, aes(fill=raca_cor_factor, y=value, x=year)) + 
    geom_bar(position="stack", stat="identity")
```


\

Stacked + Graph

```{r}
ggplot(dados_nb_appended_melted, aes(fill=raca_cor_factor, y=value, x=year)) + 
    geom_bar(position="fill", stat="identity")
```